【裁判字號】    96,訴,2062
【裁判日期】    970624
【裁判案由】    遷讓房屋等
【裁判全文】
臺灣板橋地方法院民事判決              96年度訴字第2062號
原      告    交通部臺灣鐵路管理局
法定代理人    子○○
訴訟代理人    龔維智律師
複  代理人    戊○○
被      告    辰○○
訴訟代理人    卯○○
被      告    癸○○○
              Ｂ○○
上  一  人
訴訟代理人    Ｃ○○
被      告    庚○○
              宇○○
              丑○○
上  一  人
訴訟代理人    寅○○
被      告    地○○
兼  上一人
訴訟代理人    宙○○○
被      告    申○○
              乙○○
              黃○○
              辛○○
兼上二人共同
訴訟代理人    壬○○
上三人共同
訴訟代理人    Ａ○○
被      告    丙○○○
              丁○○
兼上二人共
同訴訟代理人  甲○○
被      告    巳○○
              午○○
              未○○○
              玄○○
兼  上一人
訴訟代理人    天○○
被      告    己○○
              酉○○○
兼  上一人
訴訟代理人    亥○○
被      告    戌○○
上列當事人間請求遷讓房屋等事件，本院於97年6月5日言詞辯論
終結，判決如下：
    主  文
被告辰○○應自坐落臺北縣中和市○○段一二一０地號土地上如
附圖所示門牌號碼為臺北縣中和市○○街一二四號之建物遷出，
並返還上開建物之基地予原告，暨自民國九十六年十月二十日起
至返還上開土地之日止，按月給付原告新臺幣柒仟伍佰拾玖元
。
被告癸○○○應自坐落臺北縣中和市○○段一二一０地號上如附
圖所示門牌號碼為臺北縣中和市○○街一二六號之建物遷出，並
返還上開建物之基地予原告，暨自民國九十六年十月六日起至返
還上開土地之日止，按月給付原告新臺幣陸仟柒佰伍拾元。
被告Ｂ○○應自坐落臺北縣中和市○○段一二一０地號上如附圖
所示門牌號碼為臺北縣中和市○○街一二八號之建物遷出，並返
還上開建物之基地予原告，並自民國九十六年十月六日起至返還
上開土地之日止，按月給付原告新臺幣柒仟貳佰伍拾元。
被告庚○○應自坐落臺北縣中和市○○段一二一０地號上如附圖
所示門牌號碼為臺北縣中和市○○街一三０號之建物遷出，並返
還上開建物之基地予原告，並自民國九十六年十月六日起至返還
上開土地之日止，按月給付原告新臺幣伍仟零柒拾捌元。
被告宇○○應自坐落臺北縣中和市○○段一二一０地號上如附圖
所示門牌號碼為臺北縣中和市○○街一三二號之建物遷出，並返
還上開建物之基地予原告，暨自民國九十六年十月六日起至返還
上開土地之日止，按月給付原告新臺幣陸仟陸佰捌拾貳元。
被告丑○○應自坐落臺北縣中和市○○段一二一０地號上如附圖
所示門牌號碼為臺北縣中和市○○街一三四號之建物遷出，並返
還上開建物之基地予原告，暨自民國九十六年十月二十日起至返
還上開土地之日止，按月給付原告新臺幣柒仟貳佰元。
被告宙○○○、地○○應自坐落臺北縣中和市○○段一二一０地
號上如附圖所示門牌號碼為臺北縣中和市○○街一三六號之建物
遷出，並返還上開建物之基地予原告，暨自民國九十六年十月六
日起至返還上開土地之日止，按月給付原告新臺幣柒仟壹佰陸拾
肆元。
被告乙○○應自坐落臺北縣中和市○○段一二一０地號上如附圖
所示門牌號碼為臺北縣中和市○○街一四０號之建物遷出，並返
還上開建物之基地予原告，並自民國九十六年十月九日起至返還
上開土地之日止，按月給付原告新臺幣肆仟陸佰柒拾捌元。
被告黃○○、辛○○、壬○○應自坐落臺北縣中和市○○段一二
一０地號上如附圖所示門牌號碼為臺北縣中和市○○街一四二號
之建物遷出，並返還上開建物之基地予原告，暨自民國九十六年
十月六日起至返還上開土地之日止，按月給付原告新臺幣肆仟陸
佰肆拾貳元。
被告丙○○○、丁○○、甲○○應自坐落臺北縣中和市○○段一
二一０地號上如附圖所示門牌號碼為臺北縣中和市○○街一四四
號之建物遷出，並返還上開建物之基地予原告，並自民國九十六
年十月六日起至返還上開土地之日止，按月給付原告新臺幣肆仟
陸佰柒拾元。
被告巳○○應自坐落臺北縣中和市○○段一二一０地號上如附圖
所示門牌號碼為臺北縣中和市○○街一四八號之建物遷出，並返
還上開建物之基地予原告，並自民國九十六年十月六日起至返還
上開土地之日止，按月給付原告新臺幣陸仟伍佰玖拾玖元。
被告午○○、未○○○應自坐落臺北縣中和市○○段一二一０地
號上如附圖所示門牌號碼為臺北縣中和市○○街一五０號之建物
遷出，並返還上開建物之基地予原告，暨自民國九十六年十月六
日起至返還上開土地之日止，按月給付原告新臺幣肆仟捌佰拾
元。
被告玄○○、天○○應自坐落臺北縣中和市○○段一二一０地號
上如附圖所示門牌號碼為臺北縣中和市○○街一五二號之建物遷
出，並返還上開建物之基地予原告，暨自民國九十六年十月六日
起至返還上開土地之日止，按月給付原告新臺幣肆仟捌佰伍拾捌
元。
被告己○○應自坐落臺北縣中和市○○段一二一０地號上如附圖
所示門牌號碼為臺北縣中和市○○街一五四號之建物遷出，並返
還上開建物之基地予原告，並自民國九十六年十月六日起至返還
上開土地之日止，按月給付原告新臺幣肆仟捌佰零貳元。
被告酉○○○、亥○○、戌○○應自坐落臺北縣中和市○○段一
二一０地號上如附圖所示門牌號碼為臺北縣中和市○○街一五六
號之建物遷出，並返還上開建物之基地予原告，並自民國九十六
年十月六日起至返還上開土地之日止，按月給付原告新臺幣玖仟
肆佰捌拾元。
原告其餘之訴駁回。
訴訟費用由被告辰○○負擔百分之八；被告癸○○○負擔百分之
七；被告Ｂ○○負擔百分之七；被告庚○○負擔百分之五；被告
宇○○負擔百分之七；被告丑○○負擔百分之七；被告宙○○○
、地○○負擔百分之七；被告乙○○負擔百分之五；被告黃○○
、壬○○、辛○○負擔百分之五；被告丙○○○、丁○○、甲○○負擔百分之五；被告巳○○負擔百分之七；被告午○○、未○○○負擔百分之五；被告玄○○、天○○負擔百分之五；被告己○○負擔百分之五；被告酉○○○、亥○○、戌○○負擔百分之
十。餘由原告負擔。
本判決第一項於原告以新臺幣貳佰壹拾捌元為被告辰○○供擔保
後，得假執行；但被告辰○○如以新台幣陸佰伍拾陸萬陸仟零壹
拾元為原告預供擔保後，得免為假執行。
本判決第二項於原告以新臺幣壹佰玖拾伍萬元為被告癸○○○供
擔保後，得假執行；但被告癸○○○如以新台幣伍佰捌拾柒萬捌
仟捌佰零陸元為原告預供擔保後，得免為假執行。
本判決第三項於原告以新臺幣貳佰壹拾萬元為被告Ｂ○○供擔保
後，得假執行；但被告Ｂ○○如以新台幣陸佰拾壹萬仟玖佰
壹拾肆元為原告預供擔保後，得免為假執行。
本判決第四項於原告以新臺幣壹佰陸拾萬元為被告庚○○供擔保
後，得假執行；但被告庚○○如以新台幣肆佰捌拾萬肆仟佰陸
拾捌元為原告預供擔保後，得免為假執行。
本判決第五項於原告以新臺幣壹佰玖拾萬元為被告宇○○供擔
保後，得假執行；但被告宇○○如以新台幣伍佰捌拾壹萬玖仟肆
佰壹拾捌元為原告預供擔保後，得免為假執行。
本判決第六項於原告以新臺幣貳佰零玖萬元為被告丑○○供擔保
後，得假執行；但被告丑○○如以新台幣陸佰貳拾柒萬零貳佰捌
拾貳元為原告預供擔保後，得免為假執行。
本判決第七項於原告以新臺幣貳佰零柒萬元為被告宙○○○、地
○○供擔保後，得假執行；但被告歐秀鳳、地○○如以新台幣陸
佰貳拾萬玖仟佰柒拾陸元為原告預供擔保後，得免為假執行
。
本判決第八項於原告以新臺幣壹佰拾伍萬元為被告乙○○供擔
保後，得假執行；但被告乙○○如以新台幣肆佰零柒萬肆仟壹佰
拾捌元為原告預供擔保後，得免為假執行。
本判決第九項於原告以新臺幣壹佰拾肆萬元為被告黃○○、壬○○、辛○○供擔保後，得假執行；但被告黃○○、壬○○、辛○○如以新台幣肆佰零肆萬貳仟陸佰貳拾陸元為原告預供擔保後
，得免為假執行。
本判決第十項於原告以新臺幣壹佰拾伍萬元為被告丙○○○、
丁○○、甲○○供擔保後，得假執行；但被告丙○○○、丁○○
、甲○○如以新台幣肆佰零陸萬玖仟捌佰玖拾陸元為原告預供擔
保後，得免為假執行。
本判決第十一項於原告以新臺幣壹佰玖拾壹萬元為被告巳○○供
擔保後，得假執行；但被告巳○○如以新台幣伍佰柒拾肆萬陸仟
陸佰玖拾捌元為原告預供擔保後，得免為假執行。
本判決第十二項於原告以新臺幣壹佰肆拾萬元為被告午○○、未
○○○供擔保後，得假執行；但被告午○○、未○○○如以新台
幣肆佰貳拾萬捌仟陸佰柒拾元為原告預供擔保後，得免為假執行
。
本判決第十三項於原告以新臺幣壹佰肆拾壹萬元為被告玄○○、
天○○供擔保後，得假執行；但被告玄○○、天○○如以新台幣
肆佰貳拾萬壹仟零玖拾貳元為原告預供擔保後，得免為假執行
。
本判決第十四項於原告以新臺幣壹佰拾玖萬元為被告己○○供
擔保後，得假執行；但被告己○○如以新台幣肆佰壹拾捌萬貳仟
零陸元為原告預供擔保後，得免為假執行。
本判決第十五項於原告以新臺幣貳佰柒拾伍萬元為被告酉○○○
、亥○○、戌○○供擔保後，得假執行；但被告酉○○○、亥○○、戌○○如以新台幣捌佰貳拾伍萬捌仟伍佰陸拾捌元為原告預
供擔保後，得免為假執行。
原告其餘假執行之聲請駁回。
        事實及理由
一、程序方面：
  (一)被告申○○經合法通知，未於言詞辯論期日到場，核無民事
    訴訟法第386 條各款所列情形，爰依原告聲請，由其一造辯
    論而為判決。
  (二)按訴狀送達後，原告不得將原訴變更，但請求之基礎事實同
    一或不甚礙被告之防禦及訴訟之終結者，不在此限，民事訴
    訟法第255 條第1 項第2 款及第7 款定有明文。原告原起訴
    請求：被告辰○○應將坐落臺北縣中和市○○段1210地號
    土地（下稱系爭土地）上如附圖所示門牌號碼為臺北縣中和
    市○○街124 號，第一層面積108.35平方公尺、第二層面積
    30.66 平方公尺房屋（下爭系爭124 號房屋）遷讓返還原告
    ，並自起訴狀繕本送達翌日起至返還上開房屋之日起，按月
    給付原告新臺幣（下同）7,539 元；被告癸○○○應將坐
    落系爭土地上如附圖所示門牌號碼為臺北縣中和市○○街12
    6 號，第一層面積90.73 平方公尺、第二層面積29.93 平方
    公尺房屋（下稱系爭126 號房屋）遷讓返還原告，並自起訴
    狀繕本送達翌日起至返還上開房屋之日起，按月給付原告6,
    750 元；被告Ｂ○○應將坐落系爭土地上如附圖所示門牌
    號碼為臺北縣中和市○○街128 號，第一層面積104.19平方
    公尺、第二層面積29.93 平方公尺房屋（下爭系爭128 號房
    屋）遷讓返還原告，並自起訴狀繕本送達翌日起至返還上開
    房屋之日起，按月給付原告元7,250 元；被告庚○○應將
    坐落系爭土地上如附圖所示門牌號碼為臺北縣中和市○○街
    130 號，第一層面積79.28 平方公尺、第二層面積29.93 平
    方公尺房屋（下稱系爭130 號房屋）遷讓返還原告，並自起
    訴狀繕本送達翌日起至返還上開房屋之日起，按月給付原告
    5,517 元；被告宇○○應將坐落系爭土地上如附圖所示門
    牌號碼為臺北縣中和市○○街132 號，第一層面積96.03 平
    方公尺、第二層面積90.16 平方公尺房屋（下稱系爭132 號
    房屋）遷讓返還原告，並自起訴狀繕本送達翌日起至返還上
    開房屋之日起，按月給付原告6,682 元；被告丑○○應將
    坐落系爭土地上如附圖所示門牌號碼為臺北縣中和市○○街
    134 號，第一層面積103.47平方公尺、第二層面積29.93 平
    方公尺房屋（下稱系爭134 號房屋）遷讓返還原告，並自起
    訴狀繕本送達翌日起至返還上開房屋之日起，按月給付原告
    7,200 元；被告宙○○○、地○○應將坐落系爭土地上如
    附圖所示門牌號碼為臺北縣中和市○○街136 號，第一層面
    積102.96平方公尺、第二層面積29.93 平方公尺房屋（下稱
    系爭136 號房屋）遷讓返還原告，並自起訴狀繕本送達翌日
    起至返還上開房屋之日起，按月給付原告元7,164 元；被
    告申○○應將坐落系爭土地上如附圖所示門牌號碼為臺北縣
    中和市○○街138 號房屋（下稱系爭138 號房屋）遷讓返還
    原告，並自起訴狀繕本送達翌日起至返還上開房屋之日起，
    按月給付原告3,913 元；被告乙○○應將坐落系爭土地上
    如附圖所示門牌號碼為臺北縣中和市○○街140 號，第一層
    面積67.23 平方公尺、第二層面積30.9平方公尺房屋（下稱
    系爭140 號房屋）遷讓返還原告，並自起訴狀繕本送達翌日
    起至返還上開房屋之日起，按月給付原告4,678 元；被告
    劉秀、劉玉華、壬○○應將坐落系爭土地上如附圖所示門
    牌號碼為臺北縣中和市○○街142 號，第一層面積66.71 平
    方公尺、第二層面積66.71 平方公尺、第三層面積24.98 平
    方公尺房屋（下稱系爭142 號房屋）遷讓返還原告，並自起
    訴狀繕本送達翌日起至返還上開房屋之日起，按月給付原告
    4,642 元；被告丙○○○、丁○○、甲○○應將坐落系爭
    土地上如附圖所示門牌號碼為臺北縣中和市○○街144 號，
    第一層面積67.16 平方公尺、第二層面積67.16 平方公尺之
    房屋（下稱系爭144 號房屋）遷讓返還原告，並自起訴狀繕
    本送達翌日起至返還上開房屋之日起，按月給付原告4,673
    元；被告巳○○應將坐落系爭土地上如附圖所示門牌號碼
    為臺北縣中和市○○街148 號，第一層面積94.83 平方公尺
    、第二層面積93.09 平方公尺、第三層面積36.79 平方公尺
    房屋（下稱系爭148 號房屋）遷讓返還原告，並自起訴狀繕
    本送達翌日起至返還上開房屋之日起，按月給付原告6,599
    元；被告午○○、未○○○應將坐落系爭土地上如附圖所
    示門牌號碼為臺北縣中和市○○街150 號，第一層面積66.3
    4 平方公尺、第二層面積69.45 平方公尺、第三層面積22.6
    9 平方公尺房屋（下稱系爭150 號房屋）遷讓返還原告，並
    自起訴狀繕本送達翌日起至返還上開房屋之日起，按月給付
    原告4,833 元；被告玄○○、天○○應將坐落系爭土地上
    如附圖所示門牌號碼為臺北縣中和市○○街152 號，第一層
    面積66.82 平方公尺、第二層面積69.82 平方公尺房屋（下
    稱系爭152 號房屋）遷讓返還原告，並自起訴狀繕本送達翌
    日起至返還上開房屋之日起，按月給付原告4,858 元；被
    告己○○應將坐落系爭土地上如附圖所示門牌號碼為臺北縣
    中和市○○街154 號，第一層面積66.82 平方公尺、第二層
    面積69.01 平方公尺房屋（下稱系爭154 號房屋）遷讓返還
    原告，並自起訴狀繕本送達翌日起至返還上開房屋之日起，
    按月給付原告4,802 元；被告酉○○○、亥○○、戌○○
    應將坐落系爭土地上如附圖所示門牌號碼為臺北縣中和市○○街156 號，第一層面積136.28平方公尺、第二層面積77.4
    6 平方公尺房屋（下稱系爭156 號房屋）遷讓返還原告，並
    自起訴狀繕本送達翌日起至返還上開房屋之日起，按月給付
    原告9,483 元。嗣原告於本院民國97年6 月5 日言詞辯論期
    日，將上開至項關於主張被告將房屋遷讓返還原告之部
    分更正為被告應自房屋遷出，將土地返還原告（見本院民事
    卷(二)第43頁）。被告對原告變更訴之聲明雖表示不同意，然
    被告變更後之聲明與原訴請求之主要爭點均須審究被告對上
    開房屋是否有占有權源，具有其共同性，且在社會生活上可
    認為關聯，而就原請求之訴訟及證據資料，於審理繼續進行
    在相當程度範圍內具有一體性，被告雖表不同意，惟原告變
    更聲明與原訴之基礎事實顯屬同一，且不甚礙被告之防禦及
    訴訟之終結，核與上開規定相符，應予准許。
  (三)按國有財產撥給各地國家機關使用者，名義上雖仍為國有，
    實際上即為使用機關行使所有人之權利，故對於是類財產，
    准由管理機關起訴，代國家主張所有權人之權利（最高法院
    51年臺上字第2680號判例意旨參照）。本件系爭土地所有權
    人為中華民國，原告為管理機關，有土地登記謄本可憑，系
    爭16戶房屋乃屬國有之未辦理保存登記建物，亦有原告所提
    員工宿舍房地使用現況調查表影本16紙足憑，並為被告所不
    爭執，參照前揭判例意旨，原告自得起訴行使所有權人之權
    利，合先敘明。
二、原告主張：
  (一)緣系爭土地及其上系爭16戶房屋均為中華民國所有，原告為
    管理機關，系爭16戶房屋為原告管理之員工宿舍，於72年4
    月29日事務管理規則修正前即配住予被告辰○○、癸○○○
    、Ｂ○○、庚○○、丑○○、乙○○、巳○○、午○○及訴
    外人即原配住上開系爭宿舍之劉合斌、劉寶森、鄒春三、柳
    清河、吳貴、劉金豹、林忠慶、劉雲春。被告配住系爭16戶
    房屋宿舍之情形如下：1.系爭124 號房屋配住予被告辰○○
    。2.系爭126 號房屋配住予被告癸○○○。3.系爭128 號房
    屋配住予被告Ｂ○○。4.系爭130 號房屋配住予被告庚○○
    。5.系爭132 號房屋配住予被告宇○○之夫劉合斌，劉合斌
    現已去世。6.系爭134 號房屋配住予被告丑○○。7.系爭13
    6 號房屋配住予被告宙○○○之夫、地○○之父劉寶森，劉
    寶森已死亡。8.系爭138 號房屋配住予被告申○○之夫鄒春
    三，鄒春三現已去世。9.系爭140 號房屋配住予被告乙○○
    。10.系爭142 號房屋配住予被告黃○○之夫、辛○○、壬○○之父柳清河，柳清河已死亡。11.系爭144 號房屋配住予被
    告丙○○○之夫、丁○○及甲○○之父吳貴，吳貴已死亡。
    12.系爭148 號房屋配住予被告巳○○。13.系爭150 號房屋配
    住予被告未○○○之夫即被告午○○。14.系爭152 號房屋配
    住予被告玄○○之夫、天○○之父劉金豹，劉金豹已死亡。
    15.系爭154 號房屋配住予被告己○○之父林忠慶，林忠慶已
    死亡。16.系爭156 號房屋配住予被告酉○○○之夫、亥○○
    及戌○○之父劉雲春，劉雲春已死亡。
  (二)按「宿舍借（配）住人不得將宿舍出（分）租、轉借、調換
    、增建、改建、經營商業或作其他用途，服務單位查明有前
    項情事之一者，應將違規事實及處理情形報請管用單位終止
    借貸關係，並責令搬遷，…。」、「宿舍內外應經常保持整
    潔，其整潔事項由宿舍借用人自行辦理。」原告之員工宿舍
    管理須知第22條、第29條分別定有明文。被告就系爭16戶房
    屋，日前遭人檢舉出租違規營商，經原告前往調查發現確有
    違反原告員工宿舍管理須知第22條及第29條違規出租予攤販
    營商及未保持宿舍外整潔之違規行為。另經鈞院履勘結果，
    系爭16戶房屋亦均有違反原告員工宿舍管理須知第22條之違
    規增建情形，原告自得依原告員工宿舍管理須知第22條規定
    終止使用借貸契約。
  (三)次按借用人應於契約所定期限屆滿前，返還借用物，未定期
    限者，應於依借貸之目的使用完畢時返還之，民法第470 條
    第1 項前段定有明文，故於依借貸之目的使用完畢時，借貸
    之契約當然消滅。復按任職關係獲准配住宿舍，固屬使用借
    貸之性質，然其既經離職，依借貸之目的，當然應視為使用
    業已完畢，使用借貸關係即告終了而歸於消滅，貸與人依民
    法第470 條第1 項之規定據以請求返還借用物，無待另為終
    止借貸契約之意思表示，有最高法院44年台上字第802 號判
    例可參。本件系爭16戶房屋之借用人均已自原告機關退休，
    揆前說明，就系爭16戶房屋之使用借貸關係而言，自因使用
    目的已達而視為使用業已完畢。雖就事務管理規則修正前配
    住之眷屬宿舍，退休人員可否續住宿舍乙事，行政院人事行
    政局74年5 月18日（74）人政肆字第14927 號函示規定，准
    予續住至宿舍處理時為止，然該函係本於政府照護退休公務
    人員生活之德意所為之權宜措施，乃賦與權責機關處理之權
    限，非賦與退休人員永久居住宿舍之權利，故宿舍貸與機關
    自有權決定宿舍是否准予續住；此外，行政院人事行政局84
    年4 月8 日84局給字第12745 號函已表示：行政院74年5 月
    18日台74人政肆字第14927 號函所規定『續住至宿舍處理時
    為止』，所稱『處理』係指眷屬宿舍除依『中央各機關學校
    國有眷舍房地處理辦法』及其『作業要點』規定處理外，如
    機關…或依公產管理相關規定處理等，均屬於處理之範圍。
    並非僅限就地改建、騰空處理、現狀標售、已建讓售等具體
    規劃方屬之，依「中央各機關學校國有眷舍房地處理要點」
    第6 條：「眷舍房地基地位於都市計畫住宅區、商業區、工
    業區或非都市土地使用編定種類為甲、乙、丙、丁種建築用
    地，各機關學校檢討已無保留公用必用，擬辦理騰空標售者
    ，應於95年12月31日以前，經主管機關報送執行機關辦理」
    規定，及行政院人事行政局97年7 月31日局授住字第095030
    5910號函之意旨，國有眷舍房地處理期限於95年12月31日屆
    期，且逾95年12月31日，各機關學校經營處理範圍內之國有
    眷舍房地漏未檢討報請處理者，地上現住人不再給予任何補
    償費，並應一律於96年3 月31日前返還，如拒不返還，則依
    法訴追並請求返還不當得利，故系爭16戶房屋已達「處理」
    階段，故原告所為催請返還宿舍之行為，即係處理行為，被
    告辰○○、癸○○○、Ｂ○○、庚○○、丑○○、乙○○、
    巳○○、午○○及原配住上開系爭宿舍之劉合斌、劉寶森、
    鄒春三、柳清河、吳貴、劉金豹、林忠慶、劉雲春均已自原
    告機關退休，使用借貸關係均已消滅，而被告未經原告同意
    仍繼續占有該屋，係無權占有，原告自得依民法第767 條前
    段規定，請求被告自系爭16戶房屋遷出，將所占用之土地返
    還原告。
  (四)行政院人事行政局74年5 月18日（74）人政肆字第14927 號
    函示規定，准予借用人續住至宿舍處理時為止，嗣於95年7
    月31日局授住字第0950305910號函示規定，寬限續住至95年
    12月31日，並應於96年3 月31日前返還，是以原告依據上開
    行政院函示規定，而寬限返還使用借貸物之「履行期間」至
    96年3 月31日止，則原告於96年4 月1 日起始得請求，故原
    告之請求權並未罹於時效。退萬步言，縱認系爭16戶房屋未
    辦理保存登記而被告無權占有逾15年以上，致原告對該建物
    之回復請求權罹於時效而消滅，然被告等亦僅取得拒絕返還
    建物之抗辯權，非謂其對於基地之無權占有，即變為合法占
    有，原告仍得請求被告等自所占有建物之基地遷出，將基地
    交還。
  (五)另被告無權占有系爭房屋及土地，可獲得相當於租金之利益
    ，爰依民法第179 條及土地法第97條第1 項之規定，分別按
    被告無權占有系爭16戶房屋之基地面積，以上揭土地申報地
    價年息5%計算，請求被告給付自起訴狀繕本送達之翌日起至
    被告分別自所占用之系爭房屋遷出，將系爭房屋之基地返還
    原告之日止，按月給付原告各如訴之聲明所示金額之相當於
    租金之不當得利。
  (六)聲明請求：
    1.被告辰○○應自坐落系爭土地上如附圖所示門牌號碼為臺
      北縣中和市○○街124 號之建物遷出，並返還上開建物之
      基地予原告，暨自起訴狀繕本送達翌日起至返還上開土地
      之日止，按月給付原告7,539 元。
    2.被告癸○○○應自坐落系爭土地上如附圖所示門牌號碼為
      臺北縣中和市○○街126 號之建物遷出，並返還上開建物
      之基地予原告，暨自起訴狀繕本送達之翌日起至返還上開
      土地之日止，按月給付原告6,750 元。
    3.被告Ｂ○○應自坐落系爭土地上如附圖所示門牌號碼為臺
      北縣中和市○○街128 號之建物遷出，並返還上開建物之
      基地予原告，暨自起訴狀繕本送達翌日起至返還上開土地
      之日止，按月給付原告7,250 元。
    4.被告庚○○應自坐落系爭土地上如附圖所示門牌號碼為臺
      北縣中和市○○街130 號之建物遷出，並返還上開建物之
      基地予原告，並自起訴狀繕本送達翌日起至返還上開土地
      之日止，按月給付原告5,517 元。
    5.被告宇○○應自坐落系爭土地上如附圖所示門牌號碼為臺
      北縣中和市○○街132號之建物遷出，並返還上開建物之
      基地予原告，暨自起訴狀繕本送達翌日起至返還上開土地
      之日止，按月給付原告6,682 元。
    6.被告丑○○應自坐落系爭土地上如附圖所示門牌號碼為臺
      北縣中和市○○街134號之建物遷出，並返還上開建物之
      基地予原告，暨自起訴狀繕本送達之翌日起至返還上開土
      地之日止，按月給付原告7,200 元。
    7.被告宙○○○、地○○應自坐落系爭土地上如附圖所示門
      牌號碼為臺北縣中和市○○街136號之建物遷出，並返還
      上開建物之基地予原告，暨自起訴狀繕本送達之翌日起至
      返還上開土地之日止，按月給付原告7,164 元。
    8.被告申○○應自坐落系爭土地上如附圖所示門牌號碼為臺
      北縣中和市○○街138 號之建物遷出，並返還上開建物之
      基地予原告，暨自起訴狀繕本送達翌日起至返還上開土地
      之日止，按月給付原告3,913 元。
    9.被告乙○○應自坐落系爭土地上如附圖所示門牌號碼為臺
      北縣中和市○○街140 號之建物遷出，並返還上開建物之
      基地予原告，暨自起訴狀繕本送達翌日起至返還上開土地
      之日止，按月給付原告4,678 元。
    10.被告黃○○、辛○○、壬○○應自坐落系爭土地上如附圖
      所示門牌號碼為臺北縣中和市○○街142 號之建物遷出，
      並返還上開建物之基地予原告，暨自起訴狀繕本送達翌日
      起至返還上開土地之日止，按月給付原告4, 642元。
    11.被告丙○○○、丁○○、甲○○應自坐落系爭土地上如附
      圖所示門牌號碼為臺北縣中和市○○街144 號之建物遷出
      ，並返還上開建物之基地予原告，暨自起訴狀繕本送達之
      翌日起至返還上開土地之日止，按月給付原告4,673 元。
    12.被告巳○○應自坐落系爭土地上如附圖所示門牌號碼為臺
      北縣中和市○○街148 號之建物遷出，並返還上開建物之
      基地予原告，暨自起訴狀繕本送達翌日起至返還上開土地
      之日止，按月給付原告6,599 元。
    13.被告午○○、未○○○應自坐落系爭土地上如附圖所示門
      牌號碼為臺北縣中和市○○街150 號之建物遷出，並返還
      上開建物之基地予原告，暨自起訴狀繕本送達之翌日起至
      返還上開土地之日止，按月給付原告4833元。
    14.被告玄○○、天○○應自坐落系爭土地上如附圖所示門牌
      號碼為臺北縣中和市○○街152 號之建物遷出，並返還上
      開建物之基地予原告，暨自起訴狀繕本送達翌日起至返還
      上開土地之日止，按月給付原告4,858 元。
    15.被告己○○應自坐落系爭土地上如附圖所示門牌號碼為臺
      北縣中和市○○街154 號之建物遷出，並返還上開建物之
      基地予原告，暨自起訴狀繕本送達翌日起至返還上開土地
      之日止，按月給付原告4,802 元。
    16.被告酉○○○、亥○○、戌○○應自坐落系爭上如附圖所
      示門牌號碼為臺北縣中和市○○街156 號之建物遷出，並
      返還上開建物之基地予原告，暨自起訴狀繕本送達翌日起
      至返還上開土地之日止，按月給付原告9,483 元。
    17.第1 項至第16項之聲明，原告願供擔保，請准宣告假執行
      。
三、被告則以：
  (一)否認有將系爭房屋出租攤販違規營商之行為，係流動攤販自
    行佔用系爭16戶房屋外之道路販賣，與被告無關。系爭房屋
    前之流動攤販商業存在已久，依事務管理規則第260 條、宿
    舍管理手冊第14條、第21條等規定皆賦予各宿舍管理機關應
    實施檢核之管理要求，原告自應經常派員調查，亦理應知悉
    攤商存在已久之事實，惟之前從未對被告舉有出租之情形，
    現豈能以相同之情況斷指被告有出租之行為。又原告員工宿
    舍管理須知第1 條規定：「台灣鐵路管理局為管理員工宿舍
    ，特參照行政院所頒事務管理規則及…訂定宿舍管理須知。
    」、公務人員住宅及福利委員會91年1 月14日住福工字第09
    103008180 號函中指出：「各機關自行訂定宿舍管理要點不
    得牴觸『事務管理規則』之規定... 如有牴觸，自屬無效」
    。然按事務管理規則第256 條及宿舍管理手冊第11條之規定
    ：「宿舍借住人應實際居住，不得將宿舍全部或一部出租、
    轉借、調換、轉讓、增建、改建…」，前述規定皆僅在規範
    「借住人」之規定，被告等係72年4 月29日前之配住眷屬宿
    舍之「配住人」，而非72年4 月29日後之借用宿舍之「借住
    人」，原告員工宿舍管理須知第22條：「宿舍借（配）住人
    不得將宿舍出（分）租、轉借、調換、轉讓…」之規定顯有
    擴充適用對象而與上開前事務管理規則及宿舍管理手冊規定
    牴觸，自屬無效，且事務管理規則業已於94年6 月29日廢止
    ，原告員工宿舍管理須知之法律依據既已廢止，其適法性即
    令人存疑，原告以被告違反原告員工宿舍管理須知，要求被
    告搬遷，自無所據。
  (二)原告主張被告未保持宿舍外之整潔，違反原告員工宿舍管理
    須知第29條之規定云云。然被告對系爭16戶房屋均有保持整
    潔，至於系爭16戶房屋前攤販佔用道路之環境整潔，為當地
    市公所權責範圍，且原告員工宿舍管理須知第29條僅屬訓示
    規定，並無違規終止使用借貸之效力，原告以被告違反上開
    規定，要求被告搬遷，為無理由。
  (三)行政院人事行政局74年5 月18日臺（74）人政肆字第14927
    號函第二點：「於『事務管理歸則』修正前退休，而現仍續
    住修正前規則所定『眷屬宿舍』之退休人員，准予續住至宿
    舍處理時為止。」、原告員工宿舍管理須知第14條規定：「
    於『事務管理規則』72年4 月29日修正前所配住之眷屬宿舍
    准予暫住至宿舍處理時為止，…」、再按行政院人事行政局
    84年4 月8 日84局給字第12745 號函針對行政院人事行政局
    74年5 月18日臺（74）人政肆字第14927 號函所規定「續住
    至宿舍處理時為止」，其「處理時」疑義指出：「前開院函
    所稱『處理』，係指眷屬宿舍除依『中央各機關學校國有眷
    舍房地處理辦法』及其『作業要點』規定處理。（即辦理就
    地改建、騰空標售、現狀標售、已建讓受。按：『作業要點
    』已於88年12月14日廢止。行政院92年12月8 日院授人住字
    第0920310 541 號函廢止該辦法；行政院92年12月10日院授
    人住字第0920310544號函訂定「中央各機關學校國有眷屬房
    地處理要點」已無「就地改建」一項。）外，如機關擬依規
    定興建職務宿舍而拆除或為應各機關學校發展需要而拆除或
    改變用途或因公共設施或依公產管理相關規定處理等，均屬
    於處理之範圍。」，原告主張以「催請返還宿舍之行為」即
    係處理行為，要求被告返還系爭16戶房屋云云，乃擅自擴張
    上開行政院函釋之解釋，為無理由，依上開函釋之意旨，及
    配住宿舍之目的乃係為照顧退休員工，被告因任職關係獲准
    配住宿舍之使用借貸關係，因借貸之目的未達，借貸關係仍
    繼續存在，被告自非無權占有系爭16戶房屋。
  (四)原告主張依中央各機關學校國有眷舍房地處理要點第六條之
    規定及行政院人事行政局97年7 月31日局授住字第09503059
    10號函之意旨，以「催請返還宿舍之行為」即係處理行為，
    要求被告返還系爭16戶房屋云云，然如原告係為辦理騰空標
    售案件者，依中央各機關學校國有眷舍房地處理要點第8 條
    之規定，原告應給付補償費予被告，然被告至今均未領取補
    償費。
  (五)退萬步言，若謂被告因任職關係獲准配住宿舍之使用借貸關
    係已因配住人離職或退休而消滅，則原告自配住人退休之日
    起即有權請求返還系爭16戶房屋，然原告已逾15年未行使借
    用物返還請求權，亦無任何中斷時效之事由，原告之借用物
    返還請求權已罹於時效。另系爭16戶房屋為未經保存登記之
    不動產，依司法院院字第1833號解釋，原告之所有物返還請
    求權自系爭房屋之原配住人退休之日起已逾15年，已罹於時
    效而消滅，原告自不得向被告請求遷讓系爭房屋。
  (六)被告均非無權占有系爭16戶房屋，已如前述，且本件爭土地
    係屬國有，原告僅是管理機關，無庸繳付地價稅、房屋稅、
    房屋維護費用等，另土地公告地價由每平方公尺2203元漲至
    每平方公尺16700 元，原告現享漲價之利益，故原告實為受
    有利益之一方，並未受損害，原告自不可請求被告返還相當
    於租金之不當得利。退萬步言，縱認原告可請求被告返還相
    當於租金之不當得利，其請求權應類推適用民法第126 條5
    年短期時效規定，然原告自配住人退休之日起，已逾5 年未
    請求，原告之不當得利已罹於時效，原告此部主張，為無理
    由等語，資為抗辯。並為答辯聲明：駁回原告之訴及假執行
    之聲請；如受不利益判決，願供擔保請准宣告免予假執行。
四、原告主張系爭土地及系爭16戶未經辦理保存登記之房屋均為
    中華民國所有，原告為管理機關。系爭124 號房屋配住予被
    告辰○○，被告辰○○已退休，現由被告辰○○占有使用，
    該房屋有增建。系爭12 6號房屋配住予被告癸○○○，被告
    癸○○○已退休，該屋現為被告癸○○○占有使用，該屋有
    增建。系爭128 號房屋配住予被告Ｂ○○，被告Ｂ○○已退
    休，該屋現由被告Ｂ○○占有使用，該屋有增建。系爭130
    號房屋配住予被告庚○○，被告庚○○已退休，該屋現由庚○○居住使用，並有增建。系爭132 號房屋配住予劉合斌，
    劉合斌已死亡，該屋現由劉合斌之妻宇○○占有使用，並有
    增建。系爭134 號房屋配住予被告丑○○，被告丑○○已退
    休，該屋現由被告丑○○占有使用，並有增建。系爭136 號
    房屋配住予劉寶森，劉寶森已死亡，該屋現由劉寶森之妻即
    被告宙○○○及其子地○○占有使用，並有增建。系爭138
    號房屋配住予鄒春三，鄒春三已死亡，該屋有增建。系爭14
    0 號房屋配住予被告乙○○，被告乙○○已退休，該屋現由
    被告乙○○占有使用，並有增建。系爭142 號房屋配住予柳
    清河，柳清河已死亡，該屋現由柳清和之妻即被告黃○○及
    其子辛○○、壬○○居住使用，並有增建。系爭144 號房屋
    配住予吳貴，吳貴已死亡，該屋現由吳貴之妻即被告丙○○○及其子丁○○、甲○○占有使用，並有增建。系爭148 號
    房屋配住予被告巳○○，被告巳○○已退休，該屋現由被告
    巳○○占有使用，並有增建。系爭150 號房屋配住予被告午
    ○○，午○○已退休，該屋現由被告午○○及其妻未○○○
    占有使用，並有增建。系爭152 號房屋配住予劉金豹，劉金
    豹已死亡，該屋現由劉金豹之妻即被告玄○○及其子天○○
    占有使用，並有增建。系爭154 號房屋配住予林忠慶，林忠
    慶已死亡，該屋現由林忠慶之子即己○○占有使用，並有增
    建。系爭156 號房屋配住予劉雲春，劉雲春已死亡，該屋現
    由劉雲春之妻即被告酉○○○及其子亥○○、戌○○占有使
    用，並有增建等事實，有原告提出之土地登記謄本1 紙、臺
    北市稅捐稽徵處大安分處函7 張、系爭16戶房屋稅課稅明細
    表16紙等影本為證（見本院板橋簡易庭96年度板簡調字第57
    7 號卷，下稱板簡卷，第12至第19頁、第108 至122 頁），
    復為被告所不爭執，並經本院履勘現場及囑託臺北縣中和地
    政事務所測量屬實，製有勘驗筆錄、土地複丈成果圖各1 份
    在卷可稽，堪信為真實。
五、兩造爭執事項要點：
  (一)被告有無占有系爭房屋及土地之權源？
  (二)原告請求被告給付相當於租金之不當利得，有無理由？如得
    請求，金額應為若干？
六、按動產附合於不動產，而歸不動產所有人取得動產所有權者
    ，須以動產因附合而成為不動產之重要成分為要件，所謂成
    為不動產之重要成分，係指此種結合具有固定性、繼續性，
    而未成為另一獨立之定著物而言（最高法院86年度台上字第
    723 號判決參照）。次按所有人於原有建築物之外另行增建
    者，如增建部分與原有建築物無任何可資區別之標識存在，
    而與之作為一體使用者，因不具備構造上及使用上之獨立性
    ，自不得獨立為物權之客體。經查：原告出借之系爭房屋雖
    有事後增建、修繕之事實，目前有實際占有使用系爭房屋事
    實之被告，均於本院97年5 月6 日審理時自承其所配住之上
    開系爭房屋仍為原來的宿舍，主體的部分沒有更動，經過修
    繕、增建等語（見本院卷(二)第8 頁），且經本院履勘現場及
    囑託臺北縣中和地政事務所測量，系爭房屋增建部分，其構
    造上及使用上均無獨立性，與原有建物作為一體使用，自不
    得獨立為物權之客體，而已附合於原有建物成為該部分建物
    之重要成分，且非經毀損或變更其物之性質，不能分離，應
    由原有建物所有權人即中華民國取得所有權，先予敘明。
七、原告主張被告各自無權占有上開系爭16戶房屋等語，被告則
    以前詞置辯。查：
  (一)原告主張被告申○○無權占有坐落系爭土地上之系爭138 號
    房屋，請求被告申○○應自該屋遷出並返還該屋之基地予原
    告部分，惟被告申○○業已於原告起訴後之96年11月28日將
    系爭138 號房屋及坐落基地返還原告，已無占有使用上開房
    屋及基地之事實，此有原告臺北運務段板橋站96年12月14日
    板站總字第0960001521號書函所檢附之被告申○○96年11月
    28 日 所出具之「職務（眷屬）宿舍交還切結書」影本1 紙
    卷可證（見本院卷(一)第284 頁及第285 頁），是原告請求被
    告申○○應自上開房屋遷出並返還該房屋之基地予原告，非
    有理由。
  (二)按因任職關係獲准配住宿舍，其性質為使用借貸，目的在使
    任職者安心盡其職責，是倘借用人喪失其與所屬機關之任職
    關係，當然應認依借貸之目的，已使用完畢，配住機關自得
    請求返還，有最高法院91年台上字第1926號判例可資參照。
    本件除原由被告申○○所占用之系爭138 號房屋外之其餘系
    爭15戶房屋（下稱系爭15戶房屋）宿舍之原配住人均係因任
    職原告機關之緣故而獲配住使用，為兩造所不爭，故原配住
    人與原告間存在使用借貸關係，自堪認定。而原配住人於獲
    配住系爭宿舍房屋後既已分別退休或死亡（詳如上開事實及
    理由欄四所示），則揆諸上開判例所揭，原配住人借用系爭
    房屋之目的，即屬業已使用完畢，原使用借貸關係因而消滅
    ，則原配住人或渠等已成年之眷屬繼續占有使用該宿舍，已
    無合法權源。雖行政院於74年5 月18日以台74人政肆字第
    14927 號函釋示：「於72年4 月29日『事務管理規則』修正
    前退休，而現仍續住修正前所定『眷屬宿舍』之退休人員；
    暨『事務管理規則』修正前配住，而於修正後退休之人員，
    其所配住宿舍係修正前所定之『眷屬宿舍』者，均准予續住
    至宿舍處理時為止。」，然此應係顧及事務管理規則修正前
    經配住之退休人員之釋示，本於政府照顧退休人員生活之美
    意所為權宜措施，故所謂「准予續住至宿舍處理時為止」，
    應係賦與權責機關處理即准否續住之權限，並非賦與退休人
    員永久居住宿舍之權利，宿舍貸與機關自有權決定宿舍是否
    准予續住。況前開行政院函釋所稱「處理」，係指眷屬宿舍
    除依「中央各機關學校國有眷舍房地處理辦法」及其「作業
    要點」規定處理（即辦理就地改建、騰空標售、現狀標售、
    已建讓售，惟「作業要點」及處理辦法已經廢止，92年12月
    10日訂定「中央各機關學校國有眷舍房地處理要點」已無「
    就地改建」一項）外，如機關擬依規定興建職務宿舍而拆除
    或為應各機關學校發展需要而拆除或改變用途，或因公共設
    施需要而拆除或依公產管理相關規定處理等，均屬於處理之
    範圍。是以，管理機關如處理眷屬宿舍時，現住人即應遷出
    宿舍，而不得續住，故縱令被告依上開行政院函釋而得暫予
    續住，然所謂「宿舍處理」既包括依公產管理相關規定處理
    之情形在內，而原告催請返還系爭房屋之行為，即可認係依
    公產管理相關規定所為，自屬所謂之「處理」行為，故被告
    於受催告返還系爭宿舍後即負有返還宿舍之義務，被告仍繼
    續使用，自屬無權占用，原告無庸先中止借貸契約，不問被
    告有無違反原告員工宿舍管理須知第22條違規出租、增建之
    事由，原告均可催請目前有實際占有使用系爭15戶房屋事實
    之被告返還系爭15戶房屋，被告抗辯其有權續住系爭房屋云
    云，殊非有據。
  (三)被告辯稱依中央各機關學校國有眷舍房地處理要點第8 條之
    規定，原告應給付被告補償費，然其等均未領取補償費云云
    。然中央各機關學校國有眷舍房地處理要點第8 條之規定乃
    係針對「於93年1 月1 日至95年12月31日，依第4 點、第5
    點規定報送執行機關申辦騰空標售案件，該眷舍之合法現住
    人自行政院核定之日起3 個月內自行遷出者」而言，另行政
    院人事行政局97年7 月31日局授住字第0950305910號函表明
    ：「逾95年12月31日上述期限，逕由管理機關收回騰空，移
    交財政部國有財產局接管，並不再給予現住人任何補助費」
    ，被告均已逾95年12月31日仍未自行從系爭房屋遷出，自不
    符合上開給予補償金之相關規定，而上開補償金之規定亦僅
    係賦予原配住人於符合上開要件時，可領取補償金之權利，
    並非謂行政機關未給付補償金予未符合要件之原配住人時，
    被告即可繼續住在配住之宿舍，是被告該部分抗辯，乃無足
    取。
  (四)被告另以：原告自配住人退休之日起即有權請求返還系爭房
    屋，然原告已逾15年未行使借用物返還請求權，亦無任何中
    斷時效之事由，原告之借用物返還請求權已罹於時效；另系
    爭房屋為未經保存登記之不動產，依司法院院字第1833號解
    釋「所有人未經登記之不動產自被他人占有而得請求回復之
    日起，已滿15年尚未請求者，則不問占有人之取得時效已否
    完成，而因消滅時效之完成，即不得為回復之請求」等旨意
    ，原告之所有物返還請求權自系爭房屋原配住人退休之日起
    已逾15年而罹於時效，依舉重明輕原則，原告既已不得為所
    有權之請求，被告自可續住在系爭房屋，原告自不得對被告
    主張所有物之請求權等語。然查，原告係本於民法第767 條
    所有物返還請求權，請求被告應自各自所占用之系爭房屋遷
    出，並返還系爭房屋之基地予原告，並非依民法第470 條借
    用物返還請求權為請求，故無被告所辯之借用物返還請求權
    罹於時效之問題。另系爭房屋雖未辦理保存登記，被告無權
    占有逾15年以上，致原告對該建物之回復請求權罹於時效而
    消滅，然被告亦僅取得拒絕返還系爭房屋之抗辯權，非謂其
    等對於基地之無權占有，即變為合法占有，原告仍得請求被
    告等自所占有『建物』之『基地』遷出，將基地交還（最高
    法院83年度第7 次民事庭會議決議參照），故被告上開所辯
    ，亦無可採。
  (五)基上，原告主張除被告申○○以外之其餘被告所各自占有之
    系爭15戶房屋（即除被告申○○原所占有之系爭138 房屋外
    ）之基地，為無權占有，基於民法第767 條物上請求權規定
    ，請求：1.被告辰○○應自坐落系爭土地上之如附圖所示門
    牌號碼為臺北縣中和市○○街124 號之建物遷出，並返還上
    開建物之基地予原告；2.被告癸○○○應自坐落系爭土地上
    如附圖所示門牌號碼為臺北縣中和市○○街126 號之建物遷
    出，並返還上開建物之基地予原告；3.被告Ｂ○○應自坐落
    系爭土地上如附圖所示門牌號碼為臺北縣中和市○○街128
    號之建物遷出，並返還上開建物之基地予原告；4.被告庚○○應自坐落系爭土地上如附圖所示門牌號碼為臺北縣中和市
    ○○街130 號之建物遷出，並返還上開建物之基地予原告；
    5.被告宇○○應自坐落系爭土地上如附圖所示門牌號碼為臺
    北縣中和市○○街132 號之建物遷出，並返還上開建物之基
    地予原告；6.被告丑○○應自坐落系爭土地上如附圖所示門
    牌號碼為臺北縣中和市○○街134 號之建物遷出，並返還上
    開建物之基地予原告；7.被告宙○○○、地○○應自坐落系
    爭土地上如附圖所示門牌號碼為臺北縣中和市○○街136 號
    之建物遷出，並返還上開建物之基地予原告；8.被告乙○○
    應自坐落系爭土地上如附圖所示門牌號碼為臺北縣中和市○○街140 號之建物遷出，並返還上開建物之基地予原告；9.
    被告黃○○、辛○○、壬○○應自坐落系爭土地上如附圖所
    示門牌號碼為臺北縣中和市○○街142 號之建物遷出，並返
    還上開建物之基地予原告；10.被告丙○○○、丁○○、甲○○應自坐落系爭土地上如附圖所示門牌號碼為臺北縣中和市
    ○○街144 號之建物遷出，並返還上開建物之基地予原告；
    11.被告巳○○應自坐落系爭土地上如附圖所示門牌號碼為臺
    北縣中和市○○街148 號之建物遷出，並返還上開建物之基
    地予原告；12.被告午○○、未○○○應自坐落系爭土地上如
    附圖所示門牌號碼為臺北縣中和市○○街150 號之建物遷出
    ，並返還上開建物之基地予原告；13.被告玄○○、天○○應
    自坐落系爭土地上如附圖所示門牌號碼為臺北縣中和市○○
    街152 號之建物遷出，並返還上開建物之基地予原告；14.被
    告己○○應自坐落系爭土地上如附圖所示門牌號碼為臺北縣
    中和市○○街154 號之建物遷出，並返還上開建物之基地予
    原告；15.被告酉○○○、亥○○、戌○○應自坐落系爭上如
    附圖所示門牌號碼為臺北縣中和市○○街156 號之建物遷出
    ，並返還上開建物之基地予原告，洵為正當。
八、按無法律上之原因而受利益，致他人受損害者，應返還其利
    益。雖有法律上之原因，而其後已不存在者，亦同。民法第
    179 條定有明文。而無權占有他人土地，可能獲得相當於租
    金之利益為社會通常之觀念，最高法院著有61年台上字第16
    95號判例可稽。本件除被告申○○以外之其餘被告各自無權
    占有原告所有如上所示系爭15戶房屋之基地，已如前述，並
    致原告受有損害，揆諸上開說明，原告依民法第179 條規定
    ，請求無權占用如上所示系爭15戶房屋之基地之被告返還不
    當得利，乃為有據。被告雖辯稱相當於租金之不當得利返還
    請求權應類推適用民法第126 條5 年短期時效規定，然原告
    自系爭房屋之原配住人退休之日起，已逾5 年未請求，原告
    之不當得利已罹於時效云云，然自原告起訴時起回溯5 年相
    當於租金之不當得利請求權尚未罹於時效，是原告依不當得
    利規定，請求有占有使用系爭15戶房屋之被告各應自起訴狀
    繕本送達翌日起至被告各自所占用之系爭房屋遷出，將房屋
    之基地返還原告之日止，按月給付原告相當於租金之不當得
    利，為有理由，被告所辯，委無可取。另被告申○○早於96
    年11月28日即已返還系爭138 號房屋及所坐落之基地予原告
    ，業如前述，而原告請求被告申○○「自起訴狀繕本送達翌
    日起算」之相當於租金之不當得利部分，因原告遲至97年4
    月17日始查得被告申○○已設籍於花蓮之戶籍謄本而向本院
    陳報，故起訴狀繕本送達於被告申○○之正確戶籍地址之日
    為97年4 月24日，有送達證書1 紙可憑（見本院卷(一)第287
    頁），於該時被告申○○已未占用系爭138 號房屋，故原告
    請求被告申○○自起訴狀繕本送達翌日起算之相當於租金之
    不當得利部分，並非有據。本院依土地法第105 條、第97條
    第1 項規定，並審酌系爭15戶房屋均位於臺北縣中和市○○
    街，於捷運南勢角站旁，有254 、672 、262 、綠2 、綠3
    、綠6 、綠8 公車可抵達現場，距離最近之捷運站及公車站
    （南勢角站）、興南市場（即南勢角觀光夜市）約100 公尺
    ，步行約1 分鐘，距興南國小站約383 公尺，步行約4 分鐘
    ，附近尚有超市及賣場，交通便利，商家林立，生活機能完
    善，有原告提出之街道圖、現場照片等件在卷足憑（見本院
    卷(二)第33頁、第34頁）。而系爭房屋坐落之系爭土地96年1
    月及97年1 月之申報地價均為每平方公尺16,700元（見板簡
    卷第12頁、本院卷(二)第46頁數之土地登記謄本）等情形，認
    原告所主張被告所受利益之金額以按土地申報總價5%計算為
    適當，乃可憑採。從而，被告應按月給付原告相當於租金之
    不當得利數額如下：
  (一)被告辰○○部分（系爭24號房屋之基地），每月相當於租金
    之利益為7,539 元【計算式：108.35平方公尺×16,700元(
    申報地價）×5%÷12=7,539，元以下四捨五入】。
  (二)被告癸○○○部分（系爭126 號房屋之基地），每月相當於
    租金之利益為6,750 元【計算式：97.01 平方公尺×16,700
    元 (申報地價）×5%÷12=6,750，元以下四捨五入】。
  (三)被告Ｂ○○部分（系爭128 號房屋之基地），每月相當於租
    金之利益為7,250 元【計算式：104.19平方公尺×16,700元
     (申報地價）×5%÷12=7,250，元以下四捨五入】。
  (四)被告庚○○部分（系爭130 號房屋之基地），每月相當於租
    金之利益為5,078 元【計算式：72.98 平方公尺×16,700元
     (申報地價）×5%÷12=5,078，元以下四捨五入】。
  (五)被告宇○○部分（系爭132 號房屋之基地），每月相當於租
    金之利益為6,682 元【計算式：96.03 平方公尺×16,700元
     (申報地價）×5%÷12=6,682，元以下四捨五入】。
  (六)被告丑○○部分（系爭134 號房屋之基地），每月相當於租
    金之利益為7,200 元【計算式：103.47平方公尺×16,700元
     (申報地價）×5%÷12=7,200，元以下四捨五入】。
  (七)被告宙○○○、地○○部分（系爭136 號房屋之基地），每
    月相當於租金之利益為7,164 元【計算式：102.96平方公尺
    ×16,700元 (申報地價）×5%÷12=7,164，元以下四捨五入
    】。
  (八)被告乙○○部分（系爭140 號房屋之基地），每月相當於租
    金之利益為4,678 元【計算式：67.23 平方公尺×16,700元
     (申報地價）×5%÷12=4,678，元以下四捨五入】。
  (九)被告黃○○、壬○○、辛○○部分（系爭142 號房屋之基地
    )， 每月相當於租金之利益為4,642 元【計算式：66.71 平
    方公尺×16,700元 (申報地價）×5%÷12=4,642，元以下四
    捨五入】。
  (十)被告丙○○○、丁○○、甲○○部分（系爭144 號房屋之基
    地），每月相當於租金之利益為4,673 元【計算式：67.16
    平方公尺×16,700元 (申報地價）×5%÷12=4,673，元以下
    四捨五入】。
  (十一)被告巳○○部分（系爭148 號房屋之基地），每月相當於租
    金之利益為6,599 元【計算式：94.83 平方公尺×16,700元
    (申報地價）×5%÷12=6,599，元以下四捨五入】。
  (十二)被告午○○、未○○○部分（系爭150 號房屋之基地），每
    月相當於租金之利益為4,833 元【計算式：69.45 平方公尺
    ×16,700元 (申報地價）×5%÷12=4,833，元以下四捨五入
    】。
  (十三)被告玄○○、天○○部分（系爭152 號房屋之基地），每月
    相當於租金之利益為4,650 元【計算式：69.82 平方公尺×
    16,700元 (申報地價）×5%÷12=4,858，元以下四捨五入】
    。
  (十四)被告己○○部分（系爭154 號房屋之基地），每月相當於租
    金之利益為4,802 元【計算式：69.01 平方公尺×16,700元
     (申報地價）×5%÷12=4,802，元以下四捨五入】。
  (十五)被告酉○○○、亥○○、戌○○部分（系爭154 號房屋之基
    地），每月相當於租金之利益為9,483 元【計算式：136.28
    平方公尺×16,700元 (申報地價）×5%÷12=5,078，元以下
    四捨五入】。
九、綜上所述，原告基於民法第767 條及不當得利法律關係，請
    求：(一)被告辰○○應自坐落系爭土地上如附圖所示門牌號碼
    為臺北縣中和市○○街124 號之建物遷出，並返還上開建物
    之基地予原告，暨自起訴狀繕本送達翌日即96年10月20日起
    至返還上開土地之日止，按月給付原告7,539 元；(二)被告癸○○○應自坐落系爭土地上如附圖所示門牌號碼為臺北縣中
    和市○○街126 號之建物遷出，並返還上開建物之基地予原
    告，暨自起訴狀繕本送達之翌日即96年10月6 日起至返還上
    開土地之日止，按月給付原告6,750 元；(三)被告Ｂ○○應自
    坐落系爭土地上如附圖所示門牌號碼為臺北縣中和市○○街
    128 號之建物遷出，並返還上開建物之基地予原告，暨自起
    訴狀繕本送達之翌日即96年10月6 日起至返還上開土地之日
    止，按月給付原告7,250 元；(四)被告庚○○應自坐落系爭土
    地上如附圖所示門牌號碼為臺北縣中和市○○街130 號之建
    物遷出，並返還上開建物之基地予原告，暨自起訴狀繕本送
    達翌日即96年10月6 日起至返還上開土地之日止，按月給付
    原告5,078 元；(五)被告宇○○應自坐落系爭土地上如附圖所
    示門牌號碼為臺北縣中和市○○街132 號之建物遷出，並返
    還上開建物之基地予原告，暨自起訴狀繕本送達翌日即96年
    10月6 日起至返還上開土地之日止，按月給付原告6,682 元
    ；(六)被告丑○○應自坐落系爭土地上如附圖所示門牌號碼為
    臺北縣中和市○○街134 號之建物遷出，並返還上開建物之
    基地予原告，暨自起訴狀繕本送達翌日即96年10月20日起至
    返還上開土地之日止，按月給付原告7,200 元；(七)被告宙○○○、地○○應自坐落系爭土地上如附圖所示門牌號碼為臺
    北縣中和市○○街136 號之建物遷出，並返還上開建物之基
    地予原告，暨自起訴狀繕本送達翌日即96年10月6 日起至返
    還上開土地之日止，按月給付原告7,164 元；(八)被告乙○○
    應自坐落系爭土地上如附圖所示門牌號碼為臺北縣中和市○○街140 號之建物遷出，並返還上開建物之基地予原告，暨
    自起訴狀繕本送達翌日即96年10月9 日起至返還上開土地之
    日止，按月給付原告4,678 元；(九)被告黃○○、辛○○、壬○○應自坐落系爭土地上如附圖所示門牌號碼為臺北縣中和
    市○○街142 號之建物遷出，並返還上開建物之基地予原告
    ，暨自起訴狀繕本送達翌日即96年10月6 日起至返還上開土
    地之日止，按月給付原告4,642 元；(十)被告丙○○○、丁○○、甲○○應自坐落系爭土地上如附圖所示門牌號碼為臺北
    縣中和市○○街144 號之建物遷出，並返還上開建物之基地
    予原告，暨自起訴狀繕本送達翌日即96年10月6 日起至返還
    上開土地之日止，按月給付原告4,673 元；(十一)被告巳○○應
    自坐落系爭土地上如附圖所示門牌號碼為臺北縣中和市○○
    街148 號之建物遷出，並返還上開建物之基地予原告，暨自
    起訴狀繕本送達翌日即96年10月6 日起至返還上開土地之日
    止，按月給付原告6,599 元；(十二)被告午○○、未○○○應自
    坐落系爭土地上如附圖所示門牌號碼為臺北縣中和市○○街
    150 號之建物遷出，並返還上開建物之基地予原告，暨自起
    訴狀繕本送達翌日即96年10月6 日起至返還上開土地之日止
    ，按月給付原告4,833 元；(十三)被告玄○○、天○○應自坐落
    系爭土地上如附圖所示門牌號碼為臺北縣中和市○○街152
    號之建物遷出，並返還上開建物之基地予原告，暨自起訴狀
    繕本送達翌日即96年10月6 日起至返還上開土地之日止，按
    月給付原告4,650 元；(十四)被告己○○應自坐落系爭土地上如
    附圖所示門牌號碼為臺北縣中和市○○街154 號之建物遷出
    ，並返還上開建物之基地予原告，暨自起訴狀繕本送達翌日
    即96年10月6 日起至返還上開土地之日止，按月給付原告4,
    802 元；(十五)被告酉○○○、亥○○、戌○○應自坐落系爭土
    地上如附圖所示門牌號碼為臺北縣中和市○○街156 號之建
    物遷出，並返還上開建物之基地予原告，暨自起訴狀繕本送
    達翌日即96年10月6 日起至返還上開土地之日止，按月給付
    原告9,483 元之請求部分，為有理由，應予准許。逾此範圍
    之請求則無理由，應予駁回。
十、原告及被告辰○○、宙○○○、地○○、癸○○○、Ｂ○○
    、庚○○、宇○○、宙○○○、地○○、黃○○、壬○○、
    辛○○、丙○○○、丁○○、甲○○、巳○○、午○○、未
    ○○○、玄○○、天○○、己○○、酉○○○、亥○○、戌
    ○○、乙○○皆陳明願供擔保，分別聲請宣告假執行及免為
    假執行，就原告勝訴部分核無不合，爰各酌定相當之擔保金
    額准許之。至原告敗訴部分，其假執行之聲請因訴之駁回而
    失所附麗，應併予駁回。
十一、本件事證已臻明確，兩造所為之其餘主張、陳述、所提之
      證據暨調查證據之聲請，經審酌後，均認與本件判決之結
      果已無影響，並無調查之必要，爰不一一論列，附此敘明
      。
十二、訴訟費用負擔之依據：民事訴訟法第79條。
中    華    民    國    97    年    6     月    24    日
                  民事第一庭    法  官  陳翠琪
以上正本係照原本作成
如對本判決上訴，須於判決送達後20日內向本院提出上訴狀
中    華    民    國    97    年    6     月    25    日
                                書記官  李瑞芝


司法院資訊處製作；財團法人民間司法改革基金會備份。
